【裁判字號】    94,勞訴,21
【裁判日期】    950503
【裁判案由】    給付薪資
【裁判全文】
臺灣臺南地方法院民事判決              94年度勞訴字第21號
原      告  辛○○
            丁○○
上二人共同
訴訟代理人  禎和律師
被      告  立朗科技股份有限公司
                        九路1.
法定代理人  丙○
被      告  己○○
上二人共同
訴訟代理人  洪仁杰律師
上當事人間請求給付薪資事件，經本院於民國九十五年四月十九
日言詞辯論終結，判決如下：
    主      文
被告立朗科技股份有限公司應給付原告辛○○新台幣壹拾肆萬貳
仟佰柒拾壹元，給付原告丁○○新台幣玖萬壹仟壹佰貳拾玖元
，及均自民國九十四年七月二十八日起至清償日止，按年利率百
分之五計算之利息。
原告其餘之訴駁回。
訴訟費用由被告立朗科技股份有限公司負擔百分之二十三，餘由
原告負擔。
本判決原告勝訴部分，得假執行。但被告立朗科技股份有限公司
如於執行標的物拍定、變賣前，分別以新臺幣壹拾肆萬貳仟佰
柒拾壹元為原告辛○○、新臺幣玖萬壹仟壹佰貳拾玖元為原告丁○○預供擔保，得免為假執行。
原告其餘假執行之聲請駁回。
    事實及理由
一、原告起訴主張：
  (一)緣原告丁○○、辛○○兩人為夫妻，均受僱於被告立朗科技
    股份有限公司（下稱被告立朗公司），分別擔任稽核副理及
    人事課長之職務。
  (二)然：
    1.民國九十四年四月二十八日中午，被告立朗公司無故以「
      留職停薪」名義強迫原告辛○○立即離開公司，並於四月
      二十九日下午由總經理室以E-MAIL公告立朗公司員工，誣
      指原告辛○○下載公司機密資料、原告丁○○任意竄改IP
      等危害公司行為，而以留職停薪處理。
    2.同年五月二日早上，原告辛○○依被告總經理室指示回公
      司，被告立朗公司遣董事長特別助理李蔚宜告知原告辛○○已遭開除，並交付一紙以「因違反工作規則第十八條、
      第二十七條」為由遭解僱之人事公告影本；同年五月四日
      上午，丁○○則接獲被告立朗公司人資部方小姐簡訊通知
      已遭被告立朗公司解僱，丁○○納悶隨即前往公司欲瞭解
      原因，惟被告立朗公司亦遣董事長特別助理李蔚宜出面，
      交付丁○○一紙以「因違反工作規則第二十七條、第一百
      零一條」為由遭解僱之人事公告影本；但被告立朗公司就
      原告二人如何違反工作規則並未有任何說明。
    3.另丁○○因不願接任被告立朗公司財務主管一職，乃於九
      十四年四月二十一日提出離職申請，依規定離職必須於二
      十日前提出，因此才在離職人員申請單的「離職生效日」
      欄填上五月十日，並送請主管即被告立朗公司總經理己○○批示，惟被告立朗公司是否批准，遲未明確告知，反係
      同年月二十八日下午，己○○突然要求丁○○強制休假，
      然四月二十八日當時丁○○已無彈性休假，特別休假亦僅
      剩二十四點五小時（被告立朗公司假單右下角會記載該員
      工當年可休之彈性休假及特別休假，假單上會記載使用之
      假別），僅能休至五月三日，但己○○執意丁○○以「有
      薪假」方式休假（按被告立朗公司根本無「有薪假」之名
      稱），且告知薪資照付；詎同年五月四日，即突遭被告立
      朗公司告知解雇。
    4.九十四年五月四日中午原告二人收到被告寄發之律師函，
      竟又改稱「辛○○於九十四年四月二十八日擅自將立朗公
      司電腦內之大量重要資料刪除，……即已造成立朗公司發
      薪系統嚴重阻礙，……。再丁○○於九十四年五月二日以
      電話向勤業會計事務所之會計師造謠謂立朗公司帳目有問
      題，該言語已嚴重損害立朗公司商譽」等語，前後矛盾、
      蠻橫無理；為此原告乃向南科管理局填具勞資爭議申訴書
      請求處理，經於同年五月十六日下午召開協調會議，亦協
      調亦不成立。原告無奈，以被告拒絕上班，違反勞動契約
      ，乃於九十四年五月二十五日以台南東寧路郵局第一二九
      號存證信函通知被告立朗公司終止兩造之勞動契約，並請
      求依勞動基準法之規定發給資遣費、終止契約前之薪資等
      。
    5.按原告等自進入被告立朗公司任職後，莫不兢兢業業認真
      工作，被告立朗公司所主張原告違反工作規則之情事皆為
      子虛、絕非事實，且前後所述矛盾不符，顯然係故意尋找
      藉口惡意解僱原告，且未依勞動基準法規定之程序為之，
      其解僱當不生效力。
    6.按勞動基準法第十四條第一項第六款規定，雇主違反勞動
      契約或勞工法令，致有損害勞工權益之虞者，勞工得不經
      預告終止契約；且依同條第四項準用第十七條規定亦得請
      求雇主發給資遣費。被告公司非法惡意解僱原告，原告依
      上開勞動基準法第十四條第一項第六款暨第四項之規定終
      止兩造之勞動契約並請求被告公司發給積欠工資及資遣費
      等，茲將有關原告請求之金額敘明如下：
      (1)積欠工資部份：
        原告辛○○於被告立朗公司任職之薪資為新台幣（下
          同）四萬二千元，被告公司積欠之薪資，自九十四年
          五月一日起至原告終止勞動契約之日（九十四年五月
          二十五日）止，共計二十五日。依其比例計算，則被
          告應給付原告辛○○終止勞動契約前之薪資應為三萬
          五千元【計算式：42,000（元）×25/30（日）＝
          35,000（元）】。
        原告丁○○於被告立朗公司任職之薪資為五萬元，被
          告積欠之薪資，自九十四年五月一日起至原告終止勞
          動契約之日（九十四年五月二十五日）止，共計二十
          五日。依其比例計算，則被告應給付原告丁○○終止
          勞動契約前之薪資應為四萬一千六百六十七元【計算
          式：50,000（元）×25/30（日）＝41,667（元，元
          以下四捨五入）】。
        又被告立朗公司訂有保障年薪制度，惟九十三年度尚
          積欠原告丁○○一點五個月未給付，此部分為七萬五
          千元（【計算式：50,000（元）×1.5（月）＝75,00
          0（元）】。
      (2)積欠資遣費部分：
        原告辛○○自九十一年十月任職被告立朗公司至九十
          四年五月二十五日終止勞動契約，其任職年資為二年
          又七個月，被告應發給資遣費為二點五八三三個月之
          平均工資。依原告辛○○之每月平均工資四萬二千元
          乘以二點五八三三個月，計算所得為十萬八千五百元
          【計算式：42,000（元）×2.5833（月）＝108,500
          （元，元以下四捨五入）】。
        原告丁○○自九十一年十一月任職被告立朗公司至九
          十四年五月二十五日終止勞動契約，其任職年資為二
          年又六個月，被告應發給資遣費為二點五個月之平均
          工資。依原告丁○○每月平均工資五萬元乘以二點五
          月，計算所得為十二萬五千元【計算式：50,000（元
          ）×2.5（月）＝125,000（元）】
      (3)綜上，被告立朗公司應給付原告辛○○之金額為：終止
        勞動契約前之薪資三萬五千元，加上資遣費十萬八千五
        百元，共計為十四萬三千五百元【計算式：35,000（元
        ）＋108,500（元）＝143,500（元）】，應給付原告丁○○之金額為：終止勞動契約前之薪資四萬一千六百六
        十七元，加上積欠未給付之保障年薪七萬五千元，加上
        資遣費十二萬五千元，共計為二十四萬一千六百六十七
        元【計算式：41,667（元）＋75, 000（元）＋125,000
        （元）＝241,667（元）】。
  (三)末按「不法侵害他人之身體、健康、名譽、自由、信用、隱
    私、貞操，或不法侵害其他人格法益而情節重大者，被害人
    雖非財產上之損害，亦得請求賠償相當之金額。其名譽被侵
    害者，並得請求回復名譽之適當處分。」民法第一百九十五
    條第一項訂有明文。次按公司法第二十三條第二項：「公司
    負責人對於公司業務之執行，如有違反法令致他人受有損害
    時，對他人應與公司負連帶賠償之責。」，而公司之經理人
    在執行職務範圍內亦為公司負責人復為同法第八條第二項所
    明訂；又民法第二十八條規定：「法人對於其董事或其他有
    代表權之人因執行職務所加於他人之損害，與該行為人連帶
    負賠償之責任。」原告辛○○為被告立朗公司之人事課長，
    原告丁○○為被告立朗公司之稽核副理，均為主管級職務；
    詎被告公司總經理己○○掩飾非法解雇原告之事實（依被告
    立朗公司章程，解任稽核主管應經董事會決議，本件解雇若
    未經董事會決議，亦不合法），竟虛構誣指原告辛○○大量
    下載公司機密資料、原告丁○○任意竄改IP等危害公司行為
    ，以留職停薪處理等情，於九十四年四月二十九日E-MAIL公
    告通知被告公司全體員工同仁，嗣再於九十四年五月二日及
    三日，發布不實內容之公告，指稱原告二人違反工作規則予
    以解雇之情，令原告二人名譽嚴重受損，精神痛苦異常，則
    原告二人依前開民法第一百九十五條第一項、第二十八條及
    公司法第二十三條第二項規定，請求被告立朗公司及被告己○○應連帶賠償原告各三十萬元。
  (四)為此聲明：
    1.被告立朗公司應給付原告辛○○十四萬三千五百元、給付
      原告丁○○二十四萬一千六百六十七元，及均自起訴狀繕
      本送達翌日起至清償日止，按年利率百分之五計算之利息
      。
    2.被告應連帶給付原告辛○○、丁○○各三十萬元，及均自
      起訴狀繕本送達翌日起至清償日止，按年利率百分之五計
      算之利息。
    3.原告願供擔保，請准宣告假執行。
  (五)對被告抗辯所為之陳述：
  1.原告辛○○部分：
    (1)依被告呈庭之工作規則，其第十八條為有關新進人員之報
      到手續，與是否構成解雇事由並無關聯；甚至原告辛○○
      已報到任職多年，與其他員工同享有勞健保受領薪資、獎
      金，且因表現傑出，由人事專員調升為人事課長，故無論
      辛○○有無繳交保證書（實應有繳交），應認已完成報到
      手續，被告公司之前開供詞並無理由；且被告又稱：「保
      證書的提出與否並不影響勞僱關係的成立與否，但是公司
      可以以此主張行使同時履行抗辯權。」（見九十四年十月
      十二日筆錄第2、3頁）云云，然辛○○的受薪係基於與被
      告立朗公司之勞僱關係，被告公司既不否認勞僱關係存在
      ，則辛○○受領薪資即無疑義，被告立朗公司所稱同時履
      行抗辯權顯無理由。另被告立朗公司於九十四年十月十一
      日答辯狀先稱「被告已將原告離職前薪水均給付完畢」，
      後卻改稱「辛○○…並未能完成報到手續，故不得請領薪
      水」，兩者顯相矛盾。
    (2)工作規則第二十七條規定係有關「1.對於公司負責人、各
      級主管或其他同仁及其家屬，有恐嚇、脅迫或重大侮辱行
      為者。2.洩漏公司技術上或營業上之機密，致公司蒙受重
      大損失者。3.散播不利公司之謠言，致公司蒙受重大損失
      者。4.偷竊公司財務或侵占公款，有具體實證者。5.擅離
      職守，影響工作，致公司蒙受損失者。」構成解雇事由；
      然原告辛○○並無違反上開規定之任何情事，被告公司亦
      未舉證以實其說，所為解雇情事，顯為不法，亦無理由。
    (3)九十四年四月二十六日下午及四月二十七日辛○○放假，
      四月二十八日進公司上班時，同事甲○○即告知被告立朗
      公司已於四月二十七日對外徵才欲取代辛○○職缺（被告
      公司稱人資室一直維持一個主管、二個專員，但辛○○至
      任職人資室起，人資專員僅一位，從未有二個人資專員，
      顯然被告公司說謊），顯然被告公司欲非法解雇辛○○，
      至為灼然。是被告己○○故於四月二十八日中午指稱辛○○拷貝磁片，要屬故意設局所為，而辛○○坦蕩蕩，當場
      交付磁片以供檢查，且事實證明，磁片內容僅為辛○○個
      人平日工作所需之文字檔（詳證人乙○○九十四年十二月
      二十六日筆錄第十三頁），並非屬被告公司技術上或營業
      上之機密，亦無任何拷貝軟體之行為，被告公司所稱皆為
      誣陷之詞。
    (4)被告公司於九十四年四月二十九日以E-MAIL周知公司員工
      ，誣指「人資部辛○○課長大量下載公司機密資料，以留
      職停薪來做處理」，於九十四年五月四日委託律師發函內
      容載「辛○○於九十四年四月二十八日擅自將立朗公司電
      腦內之大量重要資料刪除……造成立朗公司發薪系統嚴重
      阻礙」，於九十四年十月十一日民事答辯狀載「辛○○竟
      在未經公司授權之情況下，任意拷貝公司電腦內的檔案，
      …而先停職停薪」等語，即先稱大量下載公司機密資料、
      次稱將立朗公司電腦內之大量重要資料刪除、復稱任意拷
      貝公司電腦內的檔案，先稱留職停薪、後改稱停職停薪，
      所言前後不一、自相矛盾，益證被告公司設詞心虛。
    (5)有關股東名冊一事，此係辛○○於九十二年間辦理人事業
      務時，為查明一筆扣繳憑單事宜，乃向丁○○調取股東名
      冊，此純為公務上之需要，並無任何違反規定可言。
  2.原告丁○○部分：
    (1)前開工作規則第二十七條、第一百零一條，皆須達「重大
      侮辱情事」，被告所稱咆哮，亦與重大侮辱之情不同。再
      九十四年五月二日，辛○○擔心被告立朗公司以無故曠職
      為由將其解雇，乃在丁○○陪同下在正常上班時間進入公
      司，並要求被告立朗公司提出留職停薪之合理事由，顯皆
      為正常合法權利之行使，當時丁○○雖陪同在場，然絕無
      「大聲咆哮」情事，甚案經證人戊○○證稱當時並無咆哮
      或重大侮辱之情（九十四年十二月二十六日筆錄第六頁）
      ，足證被告公司所言不足為採，無疑企圖轉移焦點模糊是
      非。
    (2)證人廖鴻儒雖稱「那天我接到電話，他（丁○○）是跟我
      說近期公司可能會大量裁員，請我在查核財務報表的時候
      要注意」（九十四年十二月二十六日筆錄第二頁），但其
      亦證稱丁○○未提被告公司財務有問題情事；而查廖鴻儒
      為被告立朗公司之查帳簽證會計師，自有職責且應確實去
      查核被告立朗公司之會計帳目，故即便丁○○曾向廖鴻儒
      提及被告公司近期可能會裁員，亦無影響廖鴻儒之查核簽
      證工作；且被告公司於當時（九十四年四、五月間）確實
      有意解雇原告二人及同事李雅雯（李雅雯因遭被告非法解
      雇，其亦對被告立朗公司起訴主張權利，案號為九十五年
      度新簡字第八七號、庭股），被告公司顯有裁員之舉；然
      無論如何，被告公司誣稱丁○○向會計師廖鴻儒提及被告
      公司財務有問題或造謠被告立朗公司帳目有問題，顯非實
      情。
    (3)原告丁○○堅決否認有竄改IP（被告時稱破壞IP），蓋被
      告公司每一台電腦IP皆由證人乙○○設計編列，僅原設計
      人乙○○得為修改或移除，丁○○並非電腦工程師，根本
      無能力改變IP，且IP故障與E-MAIL之收發應無關聯，被告
      稱丁○○破壞IP，使MIS主管從此無法得知其對外聯絡收
      發E-MAIL電子郵件內容，要屬不實；而證人乙○○於九十
      四年十二月二十六日審理時改稱「發現有數次網路斷線的
      痕跡」等語，然網路斷線並不會造成被告立朗公司設定之
      IP消失或竄改，即網路斷線與竄改IP根本係不同狀況，可
      證被告先誣稱丁○○竄改IP，後因無法自圓其說乃改稱網
      路斷線，顯見被告供詞不足採信；甚網路斷線之原因甚多
      ，有因接觸不良、有因線路故障等，惟無論何種原因，網
      路一遭斷線，根本無法上網收發郵件，丁○○何能私自接
      發郵件，而不受監控！另被告稱「他們發現丁○○在公司
      使用電腦，但是他的電腦網域沒有亮燈」云云，更屬無稽
      ，丁○○根本不知被告立朗公司有為監控動作，且衡情被
      告公司既稱為不定時監控，員工何能知悉該於何時避開監
      控，被告公司說辭違理不實。
二、被告方面則請求駁回原告之訴，並以下列情詞置辯：
  (一)原告辛○○部分：
    1.辛○○至今均未出具人事保證書給立朗公司，違反立朗公
      司工作規則第十八條規定而構成勞動基準法第十二條第四
      款解雇事由：
      (1)原告九十五年三月三十一日爭點整理狀第三頁自稱「實
        有繳交人事保證書」，但至今仍未提出證據證實其說詞
        ，故其說詞不宜採信。蓋果真辛○○確曾請人簽具人事
        保證書繳交立朗公司，其應可向法院提出係何人於何時
        簽訂以供法院傳喚該人出庭作證以實其說，若該保證書
        確已不存在立朗公司，更無不予以補簽繳交之理。又立
        朗公司在其離職後遍查存檔資料，全公司之員工獨缺辛○○一人之人事保證書，自立朗公司創立至其離職之時
        ，該等催促員工繳交保證書事務惟有辛○○一人獨攬，
        別人無從知之，故其對有繳交人事保證書之事實負舉證
        責任應無疑義。
      (2)再辛○○身為立朗公司人事最高主管，職務上本有督導
        所有員工包含其自身按規定繳交保證書之義務，其主管
        公司發薪之責，更曾親自對於未依規定繳交保證書之員
        工，執行不予發薪水之動作，但其自身卻心存僥倖循私
        不繳，違背職務上應盡之最基本義務，完全違背工作倫
        理，如此行徑實屬不該。
      (3)再兩造僱傭契約乃雙務契約，一方未履行繳交人事保證
        契約之基本義務時，他方本得行使拒絕發薪之同時履行
        抗辯權，這是立朗公司創立以來眾所周知之政策。現辛○○竟聲稱立朗公司對其以前有發薪之事實來作為抗辯
        ，實倒果為因，蓋其明知自己已違背規定仍發薪給自己
        是背信之行為，立朗公司負責人心存仁厚未對其追究背
        信罪，辛○○至今仍不知感恩，實有不該。
      (4)綜上所述，在辛○○繳交人事保證書前，可認定尚未完
        成立朗公司工作規則第十八條之義務，因其循私違反義
        務屬惡意，為違反工作規則情節重大之事項，構成勞動
        基準法第十二條第四款，雇主本即得依法不經預告終止
        契約，立朗公司援用該工作規則以法律理由予以解雇，
        本有所本。
    2.原告辛○○有未經允許擅自下載立朗公司電腦內資料之行
      為，更有刪除檔案之行為，已經己○○及乙○○出庭作證
      綦詳：
      (1)參照己○○九十四年十二月廿六日具結後之證詞，其確
        曾目睹辛○○下載立朗公司電腦內之資料，亦當場令辛○○交出下載之資料，辛○○亦從未否認其當場交出其
        下載之資料，故可證實辛○○有未經允許擅自下載電腦
        資料之行為。再辛○○之電腦在事發當時未經檢查，然
        根據己○○同日具結後之證詞證稱，其事後其令乙○○
        檢查該電腦，證實確有內載之電磁資料遭刪除之結果，
        此事亦經乙○○向鈞院證述確認。
      (2)再由辛○○遭查獲自行下載之電磁資料之四張內容，可
        知除有辛○○擅自向連勇公司及科建公司盜取之資料外
        ，其他均為立朗公司技術幕僚年度考績評分表、門禁系
        統磁卡發放簽收單、品質流程監控 (Disk2)、九十二年
        九月二十九日會議紀錄、GPRS需求人員管理 (Disk3)、
        廠房設計規劃、董事會備忘錄 (Disk5)、一銀薪資轉帳
        檔(Disk7及Disk9)，辛○○至今仍未能說明其下載並儲
        存該等檔案有何正當理由。更未說明其所刪除者係何檔
        案，然至少可證實其有刪除發薪水之檔案遭刪除，導致
        其離職之時點因發薪系統檔案不見了，造成發放薪水時
        間遲延，影響全體員工之權益，然因尚可重新建檔補救
        ，故立朗公司未深予追究。
    3.原告辛○○與立朗公司之僱傭關係終止於九十四年四月二
      十八日：
      (1)立朗公司於九十四年四月二十九日之E－MAIL內稱辛○○大量下載公司機密資料，以留職停薪來作處理，該留
        職停薪之記載顯係打字誤植，依據立朗公司總經理己○○當時之指令，實係以停職停薪處理。蓋依據立朗公司
        工作規則第二十八條明文規定，留職停薪之要件為服務
        滿六個月以上之員工，因故請假期間超過一個月以上者
        。然辛○○在事發當時，並未自行請假一個月以上經准
        假，乃是被發現有不法情事遭驅離後靜待調查結果釐清
        責任，故完全不符合留職停薪之要件。其至今猶執此字
        眼強加爭執，實無意義。
      (2)再者，辛○○於九十四年四月二十八日因被查獲下載資
        料，當場被總經理己○○命令離開公司，該時點應已停
        職停薪，靜等調查，嗣後發現其又有上述其他違反工作
        規則事項且情節重大，故立朗公司於同年五月三日委任
        律師發函主張依據勞動基準法相關規定開除，其離職之
        時點應追溯及自九十四年四月二十八日生效。立朗公司
        確已發放四月底前之薪水，故可證明並無積欠工資之情
        形。辛○○因違反工作規則被依勞動基準法開除已如上
        述，故無權請求資遣費。
    4.被告己○○在立朗公司內部之電子郵件公告內容，所述均
      為真實，且屬立朗公司內部資料並未對外公開，並無誹謗
      辛○○名譽之情形。
  (二)原告丁○○部分：
    1.丁○○確有使其電子郵件IP無法使電腦操作主管控管之行
      為：參照乙○○九十四年十二月廿六日具結後之證詞，其
      確有無法監視丁○○電腦之情形，屬間歇性之失控，因該
      電腦在丁○○離職前後均確無故障情事發生，因此該間歇
      性之失控屬人為刻意操作已得而證實，因該電腦正在丁○○掌控下發生無法控管之情形，對此情形丁○○至今均無
      意提出合理解釋其逃避檢查之真正目的，且該失控之情形
      非止一次，顯見丁○○已有不良動機。
    2.丁○○有洩漏公司機密檔案予辛○○：按立朗公司股東名
      冊，非有正當理由，不得任意揭露，丁○○身為稽核主管
      應知之甚詳，辛○○自稱因查證一筆扣繳憑單需看股東名
      冊而要求丁○○提供，其理由實一派胡言也。蓋扣繳憑單
      乃是對應申報綜合所得稅者之立朗公司支出對象開立之憑
      證，與公司之股東名冊何關？況立朗公司自創立以來均未
      發放股利，故更無查證股東扣繳綜合所得稅之必要，且辛○○所稱者為某老師，無名無姓均無從查證該事實，熟人
      能信？
    3.丁○○確有在九十四年五月二日未經允許擅入立朗公司並
      在立朗公司向總經理己○○大聲咆哮：參照戊○○及己○○九十四年十二月廿六日具結後之證詞，在未經同意進入
      公司後，經總經理親自向其要求離去，丁○○確有在公司
      眾人得以耳聞目睹之場所，向己○○大聲聲稱他還是不是
      員工之行為，當場表明不願離去之意圖甚為明顯，此種行
      為目無尊長的挑釁極為不禮貌，且明顯是在挑戰主管權威
      之舉動，其盛氣凌人的嘴臉在開庭時想必庭上亦已看得很
      清楚，如此語氣及口吻，身為公司最高主管實無義務忍受
      ，且屬重大侮辱，構成立朗公司工作規則第二十七條之重
      大侮辱之要件，立即解僱實不為過。
    4.丁○○確有向他人散佈不利立朗公司之謠言：參照廖鴻儒
      會計師於九十四年十二月廿六日具結後之證詞，丁○○確
      向其聲稱於立朗公司向銀行商談借款事宜的緊要關頭，突
      然間向會計師聲稱立朗近期可能會大量裁員，該消息隨即
      亦散佈出去，使當時之銀行拒絕再給立朗公司融資，如此
      行為已斷絕立朗公司獲利之機會，時至今日影響仍然深遠
      ，這種散佈不實謠言的卑劣手法，使立朗公司商譽名譽均
      受損已可得而證，再立朗公司於九十四年五月二日當時員
      工七十餘人，到九十四年十一月已達八十至九十人，根本
      無大量裁員之事實發生，已充分證明丁○○向第三人聲稱
      之大量裁員事實，並不存在，故丁○○明顯違反立朗公司
      工作規則第二十七條第三款散播不利公司之謠言，致公司
      蒙受重大損失，應予開除亦不為過。
    5.丁○○不得請求資遣費：丁○○原先已向立朗公司請辭，
      其離職日自訂九十四年五月十日，再因丁○○在立朗公司
      有累積的假未休完，故在同年四月二十八日開始請假至離
      職日止，故該期間均不用上班，且立朗公司已派員於九十
      四年四月下旬向丁○○辦理交接，其書面資料亦已交出，
      此事亦經庚○○作證確認之。故丁○○自稱被強迫休假之
      詞純屬虛構已得而證明之，況其自願離職本即不得請領資
      遣費法有明文，故無理由請求資遣費甚明。
    6.丁○○與立朗公司之僱傭關係終止係於九十四年五月三日
      ：
      (1)如上所述可知，丁○○自九十四年四月二十八日起至五
        月十日止雖然原在休假中，仍屬立朗公司員工，然因丁○○於五月二日對總經理有重大侮辱之情事，同時間公
        司察覺其向第三人指稱公司可能會大量裁員之謠言令公
        司蒙受重大商譽損失，日後果然導致銀行決定不予融資
        之下場，使實質損失無法估計，故當時即決定立即開除
        並委由律師在五月三日發函，應以發函送達日為僱傭關
        係終止日。
      (2)再丁○○雖完成書面交接，但其仍有諸如董事會及股東
        會錄音資料未予交出，故其交接尚未完成，立朗公司對
        其應領之年終獎金及五月一日至三日之薪資，亦主張同
        時履行抗辯權，主張應完全交出其在職時持有之上述資
        料，始給付年終獎金及五月一日至三日之薪資。
    7.被告己○○在立朗公司內部之電子郵件公告內容，所述均
      為真實，且屬立朗公司內部資料並未對外公開，故無誹謗
      丁○○名譽之情形。
三、兩造不爭執之事項：
  (一)原告辛○○部分：
    1.辛○○原任職被告立朗公司之人事主管，擔任人事課長一
      職。
    2.九十四年四月三十日前辛○○之薪資每月四萬二千元均已
      經給付完畢。
  (二)原告丁○○部分：
    1.丁○○原任職被告立朗公司之稽核主管，擔任稽核副理一
      職。
    2.丁○○九十三年度年終獎金七萬五千元尚未支領。
    3.九十四年四月二十日丁○○向立朗公司請辭，自訂離職日
      為同年五月十日。
    4.九十四年四月三十日前丁○○之薪資每月五萬元（不含去
      年度年終獎金一點五個月）均已經給付完畢。
  (三)被告部份：
    1.己○○為立朗公司之總經理。
    2.己○○將載有「Dear All，由於公司發現人資部辛○○課
      長大量下載公司機密資料以及稽核室丁○○副理任意竄改
      IP等危害公司的行為，所以兩位員工目前是以留職停薪來
      做處理，並且接受MIS的調察，以釐清事實。這段期間，
      如果公司同仁有接到任何對公司不實的惡意指控的信件，
      請勿受其影響，待調查結果出來後，公司會對此一事件做
      說明。總經理室公告Sammi Chang」內容之電子郵件發送
      給公司其他員工。
四、本件兩造所爭執者應為：(1)被告立朗公司於九十四年五月二
    日將原告辛○○解雇是否合法？(2)被告立朗公司於九十四年
    五月三日將原告丁○○解雇是否合法？(3)原告辛○○與被告
    立朗公司間之勞動契約何時終止？(4)原告丁○○與被告立朗
    公司間之勞動契約何時終止？(5)被告立朗公司以原告辛○○
    下載公司機密資料，原告丁○○任意竄改IP等危害公司行為
    ，對原告二人予以留職停薪處理，並由總經理即被告己○○
    以電子郵件公告公司員工之行為，對原告二人是否應負損害
    名譽之損害賠償之責？(6)原告辛○○得否請求被告立朗公司
    給付積欠工資、資遣費及請求被告連帶給付損害名譽之賠償
    ？如可，其數額為何？(7)原告丁○○得否請求被告立朗公司
    給付積欠工資、年終獎金、資遣費及請求被告連帶給付損害
    名譽之賠償？如可，其數額為何？茲將本院意見分述如下：
  (一)被告立朗公司辯稱其業於九十四年五月二日以原告辛○○違
    反工作規則第十八條及第二十七條規定，將原告辛○○解雇
    等語，固有該公告在卷可憑，惟原告否認有該事由，經查：
    1.被告立朗公司工作規則第十八條第一項及第二項第三款、
      第五款固分別規定：新進人員於到職日至人資單位辦理報
      到手續，於七日內（含到職日）繳足應繳之證件，除特殊
      原因經人資單位事先同意後，得以延長，最多以三日為限
      ；報到時應填具保證書、保密切結書。有被告提出之工作
      規則附卷可稽。惟核上述工作規則第十八條規定，並未規
      定未提出保證書之員工得以解雇或免職，且復觀諸同工作
      規則第四章「保證」即第二十九條至第三十八條，亦僅有
      第三十一條規定：新進人員未依規定覓保並辦妥保證手續
      ，則不予任用；如經稽核人員確認核保，認為保證人不符
      合保證人資格，經通知而未換保者將予以免職，因此，被
      告固辯稱原告辛○○未提出保證書於公司，然原告辛○○
      則主張其業已提出，辜且不論原告辛○○是否提出，即使
      原告辛○○確未提出該人事保證書，依該工作規則第三十
      一條之規定，被告立朗公司亦僅得不予任用原告辛○○，
      惟被告立朗公司既已任用原告辛○○，且讓原告辛○○工
      作達二年七月，並按月給付薪資，縱被告立朗公司事後於
      九十四年四月底發現原告辛○○未提出保證書，亦僅得定
      期命原告辛○○補正保證書，亦不得驟對原告辛○○為解
      雇或免職，而被告立朗公司既未通知原告辛○○補提保證
      書，隨即於九十四年五月二日以原告辛○○違反工作規則
      第十八條規定，將原告辛○○解雇，該次解雇行為就此部
      分自非合法，而不生效力。
    2.被告立朗公司工作規則第二十七條第二款固規定：員工洩
      漏公司技術上或營業上之機密，至公司蒙受重大損失者，
      公司可不經預告，逕予終止任用；且不需發予資遣費。其
      涉有刑責者移送法辦。有被告提出之工作規則附卷可稽。
      被告立朗公司辯稱原告辛○○任意拷貝公司電腦內之檔案
      ，然為原告辛○○所否認，被告立朗公司固就此提出十三
      片磁碟片及其內容目錄，並表示其中一片係原告辛○○在
      公司複製時為被告己○○當場發現，其餘十二片係在原告
      辛○○所使用之電腦中轉拷貝出來的等語，惟本院核該磁
      片內容大多屬於人事相關檔案，尚難認屬被告立朗公司技
      術上或營業上之機密，而原告辛○○本職司人事職務，即
      便持有上述檔案或將人事檔案儲存至磁片中，亦均屬合理
      之使用，要難認其係惡意複製公司檔案，或洩漏公司機密
      ，是被告立朗公司於九十四年五月二日以原告辛○○違反
      工作規則第二十七條規定，將原告辛○○解雇，該次解雇
      行為就此部分自非合法，而不生效力。
    3.被告立朗公司另辯稱原告辛○○於九十四年五月二日與其
      夫丁○○至立朗公司，由丁○○向總經理即被告己○○大
      聲咆哮，違反工作規則第一百零一條（按：被告書狀原誤
      載為第一百一十條），且造成公司管理之困擾等語，惟核
      被告立朗公司九十四年五月二日之解雇公告，並未記載此
      部分，足見被告立朗公司在九十四年五月二日解雇原告辛○○時並無此項理由，且依被告立朗公司所辯，對被告己○○大聲咆哮者乃原告丁○○（是否達重大侮辱，待後認
      定），與原告辛○○無涉，是被告立朗公司此部分之辯詞
      ，要難認為有理由。
    4.因而，由上述各點可認被告立朗公司於九十四年五月二日
      以原告辛○○違反工作規則第十八條、第二十七條為由，
      將原告辛○○解雇，該次解雇行為難認為合法，應屬無效
      。
  (二)被告立朗公司辯稱其業於九十四年五月三日以原告丁○○違
    反工作規則第二十七條及第一百零一條規定，將原告丁○○
    解雇等語，固有該公告在卷可憑，惟原告否認有該事由，經
    查：
    1.被告立朗公司工作規則第二十七條第一款固規定：員工對
      於公司負責人、各級主管及其他同仁及其家屬，有恐嚇、
      脅迫或重大侮辱行為者，公司可不經預告，逕予終止任用
      ；且不需發予資遣費。其涉有刑責者移送法辦。有被告提
      出之工作規則附卷可稽。被告立朗公司辯稱原告丁○○對
      總經理即被告己○○有重大侮辱之行為，然為原告丁○○
      所否認，本院審酌證人即當時在場之員工戊○○證稱：當
      日原告夫妻與總經理在公司對話時，原告夫妻聲音比較大
      ，有聽到原告夫妻及總經理爭執的情形，當時原告丁○○
      問黃總經理說他是不是公司的員工，印象中黃總經理沒有
      回答這個問題，但黃總經理有反問丁○○說他是不是公司
      的總經理，當時其有事情要做，並沒有專心在聽他們講些
      什麼等語（見本院九十四年十二月二十六日言詞辯論筆錄
      第五、六頁），尚難認原告丁○○之行為已達重大侮辱被
      告己○○之程度，是被告立朗公司於九十四年五月三日以
      原告丁○○違反工作規則第二十七條規定，將原告丁○○
      解雇，該次解雇行為就此部分自非合法，而不生效力。
    2.被告立朗公司工作規則第二十七條第二款固規定：員工洩
      漏公司技術上或營業上之機密，致公司蒙受重大損失者，
      公司可不經預告，逕予終止任用；且不需發予資遣費。其
      涉有刑責者移送法辦。有被告提出之工作規則附卷可稽。
      被告立朗公司辯稱原告丁○○無故將公司股東資料寄送予
      原告辛○○，並竄改或破壞IP等語，然為原告丁○○所否
      認，本院審酌證人即被告公司負責監控電子郵件之員工乙○○證稱：丁○○郵寄給辛○○之電子郵件中有一封股東
      名冊的資料，其會不定期監控員工電腦，常常在網路上看
      不到丁○○，電腦收回後，檢查該電腦硬體，發現有數次
      網路斷線的痕跡，經研判是人為去中斷網路連線的，如果
      不考慮機率大小的話，被老鼠咬斷線也可能會造成找不到
      IP的情況，電線接觸不良也有可能造成同樣的情形，所謂
      「人為中斷」是有人去介入產生，其猜測最簡單的方式就
      是把網路線拔掉等語（見本院九十四年十二月二十六日言
      詞辯論筆錄第九至十一頁），因仍有其他原因將造成IP不
      存在之情形，因此尚無法由證人乙○○上述證言認定原告
      丁○○有竄改或破壞IP之行為，至證人乙○○固證稱原告
      丁○○將公司股東資料寄送予原告辛○○，惟查，原告辛○○職司人事職務，原告丁○○如基於職務上需要，將股
      東資料以電子郵件方式寄給原告辛○○亦屬合理，況且原
      告丁○○與原告辛○○二人係夫妻，如其等欲竊取公司股
      東資料，大可由原告丁○○直接複製至磁片帶回家即可，
      因此，要難認原告丁○○有洩漏公司技術上或營業上之機
      密，致公司蒙受重大損失之行為程度，是被告立朗公司於
      九十四年五月三日以原告丁○○違反工作規則第二十七條
      規定，將原告丁○○解雇，該次解雇行為就此部分自非合
      法，而不生效力。
    3.被告立朗公司工作規則第二十七條第三款固規定：員工散
      播不利公司之謠言，致公司蒙受重大損失者，公司可不經
      預告，逕予終止任用；且不需發予資遣費。其涉有刑責者
      移送法辦。有被告提出之工作規則附卷可稽。被告立朗公
      司辯稱原告丁○○向會計師散播不利公司之謠言等語，然
      為原告丁○○所否認，本院審酌證人即負責查核公司財務
      之會計師廖鴻儒證稱：那天其接到電話，原告跟其說近期
      公司可能會大量裁員，請其在查核財務報表的時候要注意
      等語（見本院九十四年十二月二十六日言詞辯論筆錄第二
      頁），原告丁○○身為公司員工，竟向查核會計師說近期
      公司可能會大量裁員，固屬不當，惟被告立朗公司並未提
      出公司因原告丁○○上述說法造成公司何種重大損失，因
      此本院認員工之不當言語需使公司達重大損失程度，公司
      始可據以解雇員工，否則僅憑員工一句對公司不利之言詞
      即構成解雇事由，則員工之工作保障將遭受威脅，是被告
      立朗公司於九十四年五月三日以原告丁○○違反工作規則
      第二十七條規定，將原告丁○○解雇，該次解雇行為就此
      部分自非合法，而不生效力。
    4.因而，由上述各點可認被告立朗公司於九十四年五月三日
      以原告丁○○違反工作規則，將原告丁○○解雇，該次解
      雇行為難認為合法，應屬無效。
  (三)按雇主違反勞動契約或勞工法令，致有損害勞工權益之虞者
    ，勞工得不經預告終止契約，勞動基準法第十四條第一項第
    六款定有明文，原告辛○○主張被告立朗公司非法解雇原告
    辛○○，拒絕原告辛○○進入公司上班等情，業經認定如上
    ，因此，原告辛○○主張其於九十四年五月二十五日以存證
    信函對被告公司為終止契約之意思表示，經核原告辛○○此
    部分終止契約之意思表示應屬合法，是原告辛○○與被告立
    朗公司間之勞動契約應於被告立朗公司收受該存證信函之日
    即九十四年五月二十五日終止。
  (四)至原告丁○○固亦主張其與被告立朗公司間之勞動契約應於
    被告立朗公司收受該存證信函之日即九十四年五月二十五日
    終止等語，惟查，原告業於九十四年四月二十日向原告自請
    離職獲准，並自訂離職日為九十四年五月十日等情，業經認
    定如上，因此，原告丁○○與被告立朗公司間之勞動契約自
    應於九十四年五月十日即因原告丁○○自請離職而終止，而
    非原告丁○○所主張之九十四年五月二十五日。
  (五)原告二人另主張被告己○○傳送及公告其二人因違反工作規
    則應予解雇之行為，被告立朗公司與被告己○○應負連帶損
    害賠償之責等語，則為被告所否認，惟按故意或過失，不法
    侵害他人之權利者，負損害賠償之責任。民法第一百八十四
    條第一項前段定有明文。又不法侵害他人之身體、健康、名
    譽、自由、信用、隱私、貞操，或不法侵害其他人格法益而
    情節重大者，被害人雖非財產上之損害，亦得請求賠償相當
    之金額。其名譽被侵害者，並得請求回復名譽之適當處分。
    同法第一百九十五條第一項亦定有明文。而侵權行為之構成
    要件，於客觀要件須包括加害人之加害行為、行為須不法、
    須侵害權利、須發生損害、及加害行為與損害有因果關係等
    要件，主觀上則須有故意或過失即意思責任，若係缺少其中
    任一要件，即不構成侵權行為。次按名譽固為人格權之一，
    而得為侵權行為之客體，法律並設有保障人格權之規定，分
    別在刑法及民法各設有保護之規定。而言論自由則為人民之
    基本權利，憲法第十一條亦有明文保障，國家應給予最大限
    度之維護，俾其實現自我、溝通意見、追求真理及監督各種
    政治或社會活動之功能得以發揮。雖為兼顧對個人名譽、隱
    私、商譽及公共利益之保護，非不得以法律對言論自由依其
    傳播方式為合理之限制（憲法第二十三條規定參照）。參以
    刑法第三百一十條第一項及第二項誹謗罪雖係保護個人法益
    而設，為防止妨礙他人之自由權利所必要，刑法同條第三項
    前段對誹謗之事，能證明其為真實者不罰，則係針對言論內
    容與事實相符者之保障，並藉以限定刑罰權之範圍，但並非
    謂指摘或傳述誹謗事項之行為人，必須自行證明其言論內容
    確屬真實，始能免於刑責。惟行為人雖不能證明言論內容為
    真實，但依其所提證據資料，認為行為人有相當理由確信其
    為真實者，即不能以誹謗罪之刑責相繩（大法官會議釋字第
    五０九號解釋），雖民法上侵權行為不分故意或過失均可成
    立，然參照上開大法官會議釋字第五０九號解釋之意旨，如
    行為人依其所提證據資料，認為行為人有相當理由確信其為
    真實者，屬於非明知不實、或以假設語氣而有所質疑時，即
    不得遽認有侵害名譽之故意或過失。經查，被告己○○固認
    定原告二人因違反工作規則應予解雇，並將之傳送及公告予
    其他員工知悉，惟被告亦提出相關事證以支持被告己○○之
    認定，業均經本院審酌如上，雖被告所提出之事證尚不足以
    完全證明原告二人違反工作規則而符合解職或免職之事由，
    然依當時情形被告己○○若確實認定原告二人之行為符合違
    反工作規則，本院亦無具體事證足以認定被告己○○係明知
    不實，故意傳送解雇情事予其他員工知悉，且被告立朗公司
    或被告己○○僅係將此解雇公告通知同公司員工，亦屬一般
    合理解雇員工之標準程序，基上說明，尚難遽此即認被告立
    朗公司及被告己○○有侵害原告名譽之故意或過失，故原告
    此部分之請求，非有理由，應予駁回。
  (六)關於原告辛○○請求被告立朗公司給付積欠工資及資遣費部
    分：
    1.積欠工資部份：原告辛○○於被告立朗公司任職之薪資為
      四萬二千元，而原告辛○○之薪資僅領取至九十四年四月
      份，又原告辛○○終止勞動契約之日為九十四年五月二十
      五日等情，均經認定如上，是被告立朗公司自應再給付自
      九十四年五月一日起至原告終止勞動契約之日即九十四年
      五月二十五日止，共計二十五日。依其比例計算，則被告
      應給付原告辛○○終止勞動契約前之薪資應為三萬三千八
      百七十一元【計算式：42,000（元）×25/31（日）＝33,
      871（元）】。
    2.資遣費部分：
      (1)按雇主違反勞動契約或勞工法令，致有損害勞工權益之
        虞者，勞工得不經預告終止契約，勞動基準法第十四條
        第一項第六款定有明文，原告辛○○主張被告立朗公司
        非法解雇原告，其業於九十四年五月二十五日終止勞動
        契約等情，亦經認定如上，則原告即得依勞動基準法第
        十四條第四項規定，準用同法第十七條規定請求資遣費
        。
      (2)又按在同一雇主之事業單位繼續工作，每滿一年發給相
        當於一個月平均工資之資遣費，計算之剩餘月數，或工
        作未滿一年者，以比例計給之。未滿一個月者以一個月
        計，勞基法第十七條定有明文。原告辛○○自九十一年
        十月至九十四年五月二十五日間任職於被告立朗公司等
        情，業經認定如上，則原告辛○○任職期間為二年七月
        ，依勞動基準法第十七條之規定，被告應給付二又十二
        分之七個月平均工資之資遣費。又所謂平均工資，固謂
        計算事由發生之當日前六個月內所得工資總額除以該期
        間之總日數所得之金額，然兩造對於原告辛○○離職前
        之月薪為四萬二千元不爭執，則本院自得逕以此金額作
        為平均工資來計算資遣費，經計算所得為十萬八千五百
        元【計算式：42,000（元）×2×7/12（月）＝108,500
        （元，元以下四捨五入）】。
    3.因此，原告辛○○所得請求之金額合計為十四萬二千三百
      七十一元，逾此金額之部分，於法無據，應予駁回。
  (七)關於原告丁○○請求被告立朗公司給付積欠工資及資遣費部
    分：
    1.積欠工資部份：
      (1)原告丁○○於被告立朗公司任職之薪資為五萬元，而原
        告丁○○之薪資僅領取至九十四年四月份，以及被告立
        朗公司尚積欠原告丁○○七萬五千元之年終獎金，又原
        告丁○○終止勞動契約之日為九十四年五月十日等情，
        均經認定如上。
      (2)被告立朗公司固辯稱原告丁○○未交出董事會及股東會
        錄音資料前，公司行使同時履行抗辯，主張原告丁○○
        不可請求積欠的工資云云，惟查被告立朗公司既未舉證
        證明上述物品尚在原告丁○○占有中，且即使原告丁○○未交回上述物品，亦僅屬被告立朗公司另行向原告丁○○請求交回之事，因該部分核與被告立朗公司給付員
        工薪資或年終獎金無對價關係，是被告立朗公司依此資
        為同時履行抗辯，尚屬無據。
      (3)因此，被告立朗公司自應再給付原告丁○○自九十四年
        五月一日起至主動離職之日即九十四年五月十日止共計
        十日之薪資。依其比例計算，則被告公司應給付原告丁○○主動離職前之薪資應為一萬六千一百二十九元【計
        算式：50,000（元）×10/31（日）＝16,129（元，元
        以下四捨五入）】，以及年終獎金七萬五千元，合計共
        九萬一千一百二十九元。
    2.資遣費部分：原告丁○○與被告立朗公司終止勞動契約之
      原因乃因原告丁○○主動離職，業經認定如上，因此原告
      丁○○自無權請求被告立朗公司給付資遣費，從而，原告
      丁○○關於資遣費之請求，自屬無據，應予駁回。
五、綜上所述，原告辛○○得請求被告立朗公司給付之工資及資
    遣費合計為十四萬二千三百七十一元，原告丁○○得請求被
    告立朗公司給付之工資及年終獎金合計為九萬一千一百二十
    九元，以及均自起訴狀繕本送達翌日即九十四年七月二十八
    日起至清償日止，按年利率百分之五計算之利息，為有理由
    ，應予准許，逾此部分之請求，即屬無據，應予駁回。
六、又本件命被告給付原告即原告勝訴部分之金額未逾五十萬元
    ，依民事訴訟法第三百八十九條第一項第五款規定，本院應
    依職權宣告假執行，原告聲明願供擔保請准宣告假執行，即
    無必要。本院併依職權宣告被告如以如主文第四項但書所示
    之金額為原告預供擔保後，得免於假執行。至原告敗訴部分
    ，其假執行之聲請，因訴之駁回而失所附麗，應併予駁回。
七、結論：原告之訴為一部有理由，一部無理由，依民事訴訟法
    第七十九條、第八十五條第一項、第三百八十九條第一項第
    五款、第三百九十二條第二項、第三項，判決如主文。
中    華    民    國    95    年    5     月    3     日
                  民事第一庭    法  官  張家瑛
以上正本係照原本作成。
如對本判決上訴，須於判決送達後20日內向本院提出上訴狀。
中    華    民    國    95    年    5     月    3     日
                                書記官  蔡蘭櫻


司法院資訊處製作；財團法人民間司法改革基金會備份。
